【裁判字號】    98,訴,459
【裁判日期】    981218
【裁判案由】    返還買賣價金
【裁判全文】
臺灣士林地方法院民事判決               98年度訴字第459號
原      告  丁○○
訴訟代理人  彭志傑律師
被      告  甲○○○
訴訟代理人  陳生全律師
上列當事人間請求返還買賣價金事件，本院於民國98年11月18日
言詞辯論終結，判決如下：
    主      文
原告之訴及假執行之聲請均駁回。
訴訟費用由原告負擔。
    事實及理由
一、原告起訴主張：其得知被告欲出售如附表所示之房地（下稱
    系爭房地）後，遂向被告表示購買意願，並表明因考量現有
    資金情形，需向金融機構貸款8 成始願買受，嗣經兆豐銀行
    天母分行審核評估後，告知得按購買價金之8 成貸款予原告
    ，原告遂與被告約定於民國97年5 月29日見面議價，並於當
    天談妥總價金為新臺幣（下同）2,930 萬元，及簽署不動產
    買賣契約書（下稱系爭契約），又兩造本可儘速完成系爭房
    地之付款及移轉登記相關事宜，然被告不知何故，竟要求原
    告尚需於97年8 月2 日與原告再重新訂立契約，且第2 期款
    亦於該日給付，致原告無法立即進行所有權移轉登記及銀行
    貸款等程序，待97年7 月間，因適逢國際經濟情勢出現危機
    ，國內銀行緊縮銀根，原告送請銀行審核貸款之申請，均遭
    退件，被告遂透過代書乙○○於97年9 月2 日介紹原告向安
    泰銀行永和分行申請貸款，然亦因受美國雷曼兄弟破產等因
    素影響而未能核貸。觀諸系爭契約第14條第3 項「雙方同意
    自97年8 月2 日重新訂立契約」之約定，應認該契約係附終
    期至97年8 月1 日止，則系爭契約自已因期限屆滿而失其效
    力，爰依民法第179 條之規定，請求被告返還原告已繳價金
    300 萬元。又縱認系爭契約並非附有終期，惟被告未依約定
    於97年8 月2 日與原告重訂新約，經原告於97年11月6 日委
    請律師以存證信函催告被告重新訂立新約，逾期將解除契約
    ，經被告於同日收受，然並未與原告重新訂立契約，原告遂
    於97年11月18日委請律師發函解除系爭契約，經被告於同年
    月21日收受，是系爭契約業經原告合法解除，其自得依民法
    第259 條之規定，請求被告返還已付價金300 萬元。再退步
    言，原告就尾款之付款方式業已擇定依系爭契約第2 條第2
    項所定「若甲方（即原告）須以買賣標的向金融機構辦理貸
    款以支付尾款者，甲方應於給付完稅款前，確認貸款額度及
    辦妥相關之對保手續，並於移轉登記完成5 日內，金融機構
    核撥時給付予乙方（即被告），雙方並同時辦理交屋。」方
    式為之，自應認系爭契約乃附有如無法以買賣標的向金融機
    構辦理貸款以支付尾款即失其效力之解除條件，是原告既無
    法以系爭房地向銀行申辦貸款，上開解除條件自已成就，系
    爭契約當然失其效力，原告亦得請求被告返還300 萬元。退
    萬步言，原告於簽訂系爭契約後，始發生無法以系爭房地向
    銀行辦理貸款以支付尾款之情形，此一情事變更非兩造簽約
    時所得預料，如仍按原契約履行，對原告顯失公平，爰依民
    法第227 條之2 第1 項之規定，聲請鈞院變更系爭契約為至
    遲於97年9 月間原告遭安泰銀行拒絕貸款時，發生解除契約
    之效果，以符公平。為此，爰依民法第179 條、第259 條第
    2 款之規定，訴請被告返還原告已付價金300 萬元，及自97
    年6 月1 日起至清償日止，按年息5%計算之利息等語。並聲
    明：(一)被告應給付原告300 萬元，及自97年6 月1 日起至清
    償日止，按年息5%計算之利息。(二)願供擔保，請准宣告假執
    行。
二、被告則以：(一)兩造係為避免各自委託之房屋仲介公司追討仲
    介費用，故於系爭契約第14條約定應於97年8 月2 日重新訂
    立契約，同時將原契約撕毀，並非約定以上開日期作為系爭
    契約之終期。(二)依系爭契約第2 條之約定，原告應於97 年8
    月2 日或之前給付被告第2 期備證用印款300 萬元，然原告
    並未依約付款，被告乃於97年10月8 日以存證信函催告原告
    給付，經原告於97年10月13日前收受上開存證信函，然仍未
    於期限內付款，被告遂於97年10月24日以存證信函解除系爭
    契約，經原告於97年10月27日收受，是系爭買賣契約已經被
    告合法解除，並依系爭契約第9 條第2 項之約定，將原告已
    繳之300 萬元價款充作懲罰性違約金，原告自不得請求被告
    返還。(三)兩造並未約定以銀行貸款足以支付尾款作為系爭契
    約之條件，是無論原告能否向銀行貸款，均不影響系爭契約
    之效力，亦不能因此免除其違約責任。(四)原告無法向銀行申
    請貸款應係其個人因素，且該情形亦非民法第277 條之2 第
    1 項所指之情事變更，自無該條規定之適用等語，資為抗辯
    。並聲明：(一)原告之訴及假執行之聲請均駁回。(二)如受不利
    判決，願供擔保，請准宣告免為假執行。
三、兩造不爭執之事實：
  (一)兩造於97年5 月29日簽訂系爭不動產買賣契約書，由原告以
    總價2,930 萬元向被告購買系爭房地，付款方式為原告應於
    簽約時給付第1 期簽約款300 萬元，並應於97年8 月2 日給
    付第2 期備證用印款，另尾款2,330 萬元則依系爭契約第2
    條第2 項第4 款所定方式履行。另系爭契約第14條第3 項約
    定雙方均同意於97年8 月2 日重新訂立契約。
  (二)原告已於簽約時給付第1 期簽約款300 萬元，惟並未給付第
    2 期備證用印款及尾款。
  (三)原告曾就系爭房地向兆豐銀行天母分行申請貸款，然並未核
    准。嗣原告經代書乙○○介紹向安泰銀行永和分行申請貸款
    ，亦未獲核准。
  (四)被告於97年10月8 日以存證信函催告原告給付第2 期備證用
    印款，經原告於97年10月13日前收受上開存證信函，然並未
    於期限內付款。被告嗣於97年10月24日以存證信函解除系爭
    契約，經原告於97年10月27日收受。
  (五)原告於97年10月13日、97年11月5日委請律師發函催告被告
    重新訂立契約，經被告於同年10月14日、11月6 日收受，然
    並未與原告重新訂立契約。原告嗣於97年11月18日委請律師
    發函解除系爭契約，經被告於同年月21日收受。
四、本件經依民事訴訟法第271 條之1 準用同法第270 條之1第1
    項第3 款規定，整理並協議簡化爭點後，兩造同意協議簡化
    後之爭點為（本院卷第91頁背面、第114頁）：
  (一)系爭契約第14條第3 項之約定，是否為該契約附有終期之約
    定？
  (二)被告解除契約是否合法？
  (三)原告解除契約是否合法？
  (四)系爭契約是否因所附解除條件成就而自動解除？
  (五)原告依民法第227 條之2 之規定，聲請本院將系爭契約之效
    力，變更為自原告向安泰銀行申請貸款遭拒時發生解除契約
    之效果，有無理由？
五、本院得心證之理由：
  (一)系爭契約第14條第3 項之約定，是否為該契約附有終期之約
    定？
  1.原告主張系爭契約附有終期之約定，無非以該契約第14條第
    3 項所定「雙方同意自97年8 月2 日重新訂立契約，同時將
    本契約撕毀」，為其論據，惟查，兩造係為規避各自委託之
    仲介公司追索仲介費，始於97年5 月29日簽約時特別約定需
    於仲介期滿後之97年8 月2 日重新簽訂契約，並未提及若未
    簽訂新約，原契約效力如何之問題，此業據證人即代書乙○
    ○到庭結證屬實（本院卷第71頁背面、第72頁背面），另參
    以系爭契約第14條第2 項確有記載被告委託東森房屋仲介銷
    售系爭房地等事宜，並於同條第4 項約定雙方均應負保密責
    任等情，自堪信前開證人所述兩造係為規避支付仲介費而約
    定於97年8 月2 日重新簽訂契約乙節，應屬實情。是兩造既
    係為規避支付仲介費，而協議於仲介公司追索期屆滿後再重
    新簽約，其真意自應為僅需在形式上重新簽署乙份與原契約
    內容相同但日期不同之契約，以達規避支付仲介費之目的即
    可，而非令原已談妥之買賣契約內容全部作廢，再重新議訂
    新契約，此與證人乙○○所稱兩造係約定於97年8 月2 日重
    寫一份契約，內容將原契約第14條第2 項至第4 項刪除等語
    （本院卷第72頁背面），亦屬相符，否則，若認系爭契約於
    97年8 月2 日即當然失其效力，該契約之簽訂將毫無意義，
    不僅有違當事人真意，亦與常情不符。
  2.從而，原告主張系爭契約係約定以97年8 月2 日為終期，故
    已因期限屆滿而當然失效云云，尚不足採。
  (二)被告解除契約是否合法？
  1.查系爭契約第8 條第3 項約定：「甲方（即原告）若有遲延
    給付價金之情事，每逾1 日應按買賣總價金千分之2 計算違
    約金給付乙方（即被告）。若甲方逾15日仍未配合給付該遲
    延價金，並經乙方定期間催告仍不履行時，乙方有權解除本
    約。」，又依該契約第2 條第2 項約定，原告應於97年8 月
    2 日或之前給付第2 期備證用印款300 萬元，此有系爭契約
    影本1 件附卷足稽（本院卷第12-15 頁），是原告自有於97
    年8 月2 日前給付被告第2 期款300 萬元之義務甚明。至原
    告雖主張兩造已約定應於97年8 月2 日重新訂立契約，則在
    被告未依約與原告重新訂立契約之前，原告尚無給付第2 期
    款之義務云云，惟觀諸系爭契約第2 條之內容，既已明定原
    告應於97年8 月2 日或之前給付第2 期款300 萬元，而非待
    兩造重新簽訂契約後，始有繳款之義務，原告前開主張，自
    不足憑採。況查，原告在97年8 月2 日前即以銀行貸款發生
    問題為由，向代書乙○○表示無法如期履約，乙○○因而介
    紹原告向安泰銀行永和分行申辦貸款等情，亦據證人乙○○
    到庭結證綦詳（本院卷第72頁），是原告乃因銀行拒絕貸款
    ，致無法依約如期給付價金，與兩造是否於97年8 月2 日重
    新簽訂契約無關，亦甚明確，則原告主張其於兩造重新簽訂
    契約之前，並無給付第2 期款之義務，故應無給付遲延情事
    云云，即不足採。
  2.又查，本件原告並未依約於97年8 月2 日前給付第2 期備證
    用印款300 萬元，且超過15日仍未付款，被告遂依前述約定
    ，於97年10月8 日以存證信函催告原告給付第2 期款，經原
    告於97年10月13日前收受，然並未於期限內付款，被告復於
    97 年10 月24日以存證信函解除系爭契約，經原告於97年10
    月27 日 收受等情，有存證信函、掛號郵件收件回執等影本
    在卷可佐（本院卷第50-56 頁），揆諸前開契約約定，其催
    告及解除契約，自均屬合法。
  (三)原告解除契約是否合法？
    系爭契約既業經被告於97年10月27日合法解除而不存在，前
    已詳述，則原告嗣後再以其他事由，主張解除系爭契約，自
    於法不合。
  (四)系爭契約是否因所附解除條件成就而自動解除？
    原告雖又主張其就尾款之付款方式業已擇定依系爭契約第2
    條第2 項所定「若甲方（即原告）須以買賣標的向金融機構
    辦理貸款以支付尾款者，甲方應於給付完稅款前，確認貸款
    額度及辦妥相關之對保手續，並於移轉登記完成5 日內，金
    融機構核撥時給付予乙方（即被告），雙方並同時辦理交屋
    。」方式為之，自應認系爭契約乃附有如無法以買賣標的向
    金融機構辦理貸款以支付尾款即失其效力之解除條件云云，
    然觀諸上開契約條款，僅為尾款繳款方式之約定，實無從據
    以推論兩造有倘若原告無法辦理貸款即令系爭契約失其效力
    之意思。且證人乙○○亦到庭結證稱：兩造於簽約時並未提
    及貸款之事，亦未約定需以原告取得一定成數之貸款作為系
    爭契約之附帶條件，否則實務上應會另行簽立乙份「金融機
    構貸款約定書」，以約明若無法申辦貸款，雙方均同意無條
    件解約等語（本院卷第72頁），並提出「不動產買賣契約書
    附件（金融機構貸款約定）」影本1 件以供參照（本院卷第
    77 頁 ），是原告主張兩造所定系爭契約乃附有如原告無法
    向金融機構辦理貸款以支付尾款即失其效力之解除條件云云
    ，自乏依據，無足憑採。
  (五)原告依民法第227 條之2 之規定，聲請本院將系爭契約之效
    力，變更為自原告向安泰銀行申請貸款遭拒時發生解除契約
    之效果，有無理由？
  1.按契約成立後，情事變更，非當時所得預料，而依其原有效
    果顯失公平者，當事人得聲請法院增、減其給付或變更其他
    原有之效果，固為民法第227 條之2 第1 項所明定。惟情事
    變更原則，旨在規範契約成立後有於訂約當時不可預料之情
    事發生時，經由法院裁量以公平分配契約當事人間之風險及
    不可預見之損失。倘於契約成立時，就契約履行中有發生該
    當情事之可能性，為當事人所能預料者，當事人本得自行風
    險評估以作為是否締約及其給付內容之考量，自不得於契約
    成立後，始以該原可預料情事之實際發生，再依據情事變更
    原則，請求增加給付（最高法院97年度台上字第1794號判決
    意旨參照）。
  2.本件原告主張系爭契約成立後，因適逢國際金融爆發嚴重危
    機及美國雷曼兄弟公司倒閉等事件，致原告以系爭房地向兆
    豐銀行天母分行、安泰銀行永和分行等銀行申請貸款均遭拒
    絕等情，雖經證人乙○○、丙○○等到庭結證無誤（本院卷
    第72頁背面、第74頁），然在一般房地交易買賣，買受人本
    應就其自有資金是否充裕、能否以買賣標的向金融機構貸款
    及其貸款成數若干等節，於簽約前預先評估計算，而衡諸常
    情，買受人能否以買賣標的向銀行取得一定成數之貸款，因
    涉及個人信用問題、不動產之地點、形式、價值及銀行之放
    款政策、國內外金融情勢等諸多複雜因素，本存有諸多變數
    ，此一不確定之風險亦應為一般買受人所能預料，自難認原
    告於系爭契約成立後，無法以系爭房地向銀行申辦貸款，乃
    屬訂約時所無法預料之情事。況查，原告雖稱其於簽訂系爭
    契約前，兆豐銀行天母分行已表示願以買賣價金之8 成貸款
    予原告云云，然此業經證人即兆豐銀行天母分行襄理丙○○
    到庭結證明確否認（本院卷第74頁），則原告既未能證明其
    於簽訂系爭契約前，本已取得兆豐銀行將貸款8 成之承諾，
    更難謂其事後申請貸款遭拒，係屬無法預料之情事變更。從
    而，原告援引民法第227 條之2 之規定，聲請本院將系爭契
    約之效力，變更為自原告向安泰銀行申請貸款遭拒時發生解
    除契約之效果，自無理由，不應准許。
六、綜上所述，原告主張系爭契約業於97年8 月2 日失其效力，
    或於安泰銀行拒絕原告貸款之申請時發生解除契約之效果等
    情，均不足採，已如前述，則其自有依約給付第2 期款之義
    務，惟其並未給付，故經被告催告後依法解除系爭契約等情
    ，前亦有詳述，是被告依系爭契約第9 條第2 項之約定，將
    原告已付價款300 萬元沒收充作違約金，自屬有據（有關違
    約金是否過高而應酌減部分，因原告已明確表示不欲於本件
    提出返還過高違約金之備位主張，自無審酌探究之必要，併
    予說明，參本院卷第114 頁）。從而，原告依民法第179 條
    、第259 條之規定，請求被告返還其已繳價金300 萬元及利
    息，為無理由，應予駁回。又原告之訴既經駁回，其假執行
    之聲請亦失所附麗，應併駁回之。
七、本件判決基礎已臻明確，兩造其餘攻防方法及訴訟資料經本
    院斟酌後，核與判決結果不生影響，故不另一一論述，併此
    敘明。
八、據上論結，原告之訴為無理由，依民事訴訟法第78條，判決
    如主文。
中    華    民    國    98    年    12    月    18    日
                  民事第二庭法  官  馬傲霜
以上正本係照原本作成。
如對本判決上訴，應於判決送達後20日內向本院提出上訴狀。
中    華    民    國    98    年    12    月    22    日
                            書記官  許秋莉

司法院資訊處製作；財團法人民間司法改革基金會備份。
